---
title: "Estimación de R Efectivo y otros parámetros"
author: "Leonardo A. Saravia"
date: '`r format(Sys.time(), "%d %B, %Y")`'
output: 
  html_document:
    theme: readable
    toc: yes
    toc_depth: 2
editor_options: 
  chunk_output_type: console
bibliography: Epidemics.bib
---



# Estimación de cambios en el número reproductivo efectivo $R_t$

Basado en el posteo de Tim Churches https://timchurches.github.io/blog/posts/2020-02-18-analysing-covid-19-2019-ncov-outbreak-data-with-r-part-1/#estimating-changes-in-the-effective-reproduction-number

El valor de $R_t$ representa el número esperado de casos secundarios que surgen de un caso primario infectado en el momento $t$. Este valor cambia a lo largo de un brote. Si el valor de $R_t$ permanece por debajo de uno, el brote se extinguirá. Sin embargo, cuando $R_t$ es mayor que uno, es probable que se produzca un brote sostenido. El objetivo de las intervenciones de control es típicamente reducir el número de reproducción por debajo de uno [@Thompson2019].

Método de estimación aplicado [@Cori2013; @Thompson2019] permite la inclusión de los casos importados y que se puede estimar el intervalo serial a partir de seguimiento de casos y también incluir variablidad en la distribucion del intervalo serial cuando se asume una distribución gamma discreta.  


```{r setup, include=FALSE,echo=FALSE}
knitr::opts_chunk$set(echo = FALSE)
require(lubridate)
require(tidyverse)


csv_fname <- "/home/leonardo/Academicos/GitProjects/covid19/coronavirus_ar.csv"

cor <- read_csv(csv_fname) %>% dplyr::select(fecha:comunitarios)
cor <- cor  %>% mutate(fecha=ymd(fecha), dias =as.numeric( fecha - min(fecha))) 
cor <- cor %>% mutate(importadosdia=importados-lag(importados))
cor$importadosdia[1] <- 1
cor <- cor %>% mutate(localesdia=casosdia - importadosdia, CABAdia=ifelse(is.na(CABAdia),0,CABAdia))


```

* Un parametro importante es el 'Serial interval' (SI). El SI es el tiempo entre el inicio de los síntomas de cada caso de la enfermedad en cuestión, y el inicio de los síntomas en cualquier caso secundario que resulte de la transmisión de los casos primarios. En otras palabras, es el tiempo entre casos en la cadena (de ramificación) de transmisión de la enfermedad. El SI es, de hecho, una distribución estadística de tiempos de intervalo en serie, en lugar de un valor fijo. Esa distribución se puede simular, generalmente utilizando una distribución gamma discreta con una media y desviación estándar dada.S

* Se utilizó un 'Serial interval' (SI) estimado por @Li2020 de 7.5 days, with an SD of 3.4, pero se permitió que la media del SI variara entre 2.3 y 8.4 usando una distribucion normal truncada con una SD de 2.0, y tambien variamos la SD de la SD que variara entre 0.5 y 4.0 

* Serial Interval por @He2020 media de 5.8 está dentro de los parametros simulados


```{r Refectivo, echo=FALSE, tidy=TRUE, message=FALSE, warning=FALSE,cache=TRUE,cache.extra = tools::md5sum(csv_fname)}
require(EpiEstim)

incid <- cor %>% dplyr::select(localesdia,importadosdia,fecha) %>% rename(local=localesdia,imported=importadosdia,dates=fecha)
ar_res_parametric_si <- estimate_R(incid, 
                                   method = "uncertain_si", 
                                   config = make_config(list(mean_si = 7.5, std_mean_si = 2, 
                                                             min_mean_si = 1, max_mean_si = 8.4, 
                                                             std_si = 3.4, std_std_si = 1, 
                                                             min_std_si = 0.5, max_std_si = 4, n1 = 1000, n2 = 1000))
)

# custom results plotting function to avoid the ugly
# TableGrob messages returned by the plotting function
# in the EpiEstim package

plot(ar_res_parametric_si, "incid", add_imported_cases=TRUE, ) + labs(title = "Casos por dia Importados y Locales", 
        subtitle = " COVID-19, Argentina, 2020 by @larysar") + theme_bw()
ggsave("/home/leonardo/Academicos/GitProjects/covid19/coronaArIncidenciaImpLocal.jpg",width=8,height=6,units="in",dpi=600)


plot(ar_res_parametric_si, "SI")+ theme_bw()
plot(ar_res_parametric_si, "R")+ theme_bw() + labs(title = "Nro Reproductivo Efectivo Basado en 7 días", 
        subtitle = "COVID-19, Argentina, 2020 by @larysar") + theme_bw()
ggsave("/home/leonardo/Academicos/GitProjects/covid19/coronaArRefectivo7dias.jpg",width=8,height=6,units="in",dpi=600)

#
# Para CABA
#

incid <- cor %>% dplyr::select(CABAdia,importadosdia,casosdia,localesdia,fecha) %>%
                                 mutate(CABAimportados=round(CABAdia*importadosdia/casosdia),
                                        CABAlocales=CABAdia-CABAimportados) %>%
                                                         rename(local=CABAlocales,imported=CABAimportados,dates=fecha)
CABA_res_parametric_si <- estimate_R(incid, 
                                   method = "uncertain_si", 
                                   config = make_config(list(mean_si = 7.5, std_mean_si = 2, 
                                                             min_mean_si = 1, max_mean_si = 8.4, 
                                                             std_si = 3.4, std_std_si = 1, 
                                                             min_std_si = 0.5, max_std_si = 4, n1 = 1000, n2 = 1000)))

plot(CABA_res_parametric_si, "incid", add_imported_cases=TRUE, ) + labs(title = "CABA: Casos por dia Importados y Locales", 
        subtitle = " COVID-19, Argentina, 2020 by @larysar") + theme_bw()
#ggsave("/home/leonardo/Academicos/GitProjects/covid19/coronaArIncidenciaImpLocal.jpg",width=8,height=6,units="in",dpi=600)


plot(CABA_res_parametric_si, "SI")+ theme_bw()
plot(CABA_res_parametric_si, "R")+ theme_bw() + labs(title = "CABA Nro Reproductivo Efectivo Basado en 7 días", 
        subtitle = "COVID-19, Argentina, 2020 by @larysar") + theme_bw()
ggsave("/home/leonardo/Academicos/GitProjects/covid19/coronaCABARefectivo7dias.jpg",width=8,height=6,units="in",dpi=600)




# Estimación basada en 1 dia
#
# t_start <- seq(5, length(incid$local)-1)   
# t_end <- t_start + 1            
# ar_res_parametric_si_daily <- estimate_R(incid, 
#                                    method = "uncertain_si", 
#                                    config = make_config(list(mean_si = 7.5, std_mean_si = 2, 
#                                                              min_mean_si = 1, max_mean_si = 8.4, std_si = 3.4, std_std_si = 1, 
#                                                              min_std_si = 0.5, max_std_si = 4, n1 = 1000, n2 = 1000,
#                                                              t_start = t_start,t_end = t_end))
#                                    )
# 
# plot(ar_res_parametric_si_daily, "R") +
#   scale_y_continuous(trans='log2') +
#   geom_hline(yintercept=1.0, linetype="solid", colour='red', size=0.5) + theme_bw() + labs(title = "Nro Reproductivo Efectivo Basado en 1 día", 
#         subtitle = "COVID-19, Argentina, 2020 by @larysar") + theme_bw()
```

## Estimaciones del $R_t$ para provincias 


* Datos de <https://github.com/SistemasMapache/Covid19arData>

En estos datos no están informados los casos importados por eso la estimacion del $R_t$ puede ser diferente

```{r Re_provincia, echo=FALSE, tidy=TRUE, message=FALSE, warning=FALSE, cache.extra = tools::md5sum(csv_fname)}

source("R/functions.r")

df<-read_csv('https://docs.google.com/spreadsheets/d/16-bnsDdmmgtSxdWbVMboIHo5FRuz76DBxsz_BbsEVWA/export?format=csv&id=16-bnsDdmmgtSxdWbVMboIHo5FRuz76DBxsz_BbsEVWA&gid=0')

dfCABA <- df %>% filter(osm_admin_level_4=="CABA")
#incid <- dfCABA %>% dplyr::select(nue_casosconf_diff,fecha) %>% mutate(I=nue_casosconf_diff,dates=dmy(fecha)) %>% select(I,dates)

esProv <- estima_Re_from_df(dfCABA,"CABA")

#
#
#
dfCABA <- df %>% filter(osm_admin_level_4=="Tierra del Fuego")
esProv <- estima_Re_from_df(dfCABA,"Tierra del Fuego")


dfCABA <- df %>% filter(osm_admin_level_4=="Buenos Aires")
esProv <- estima_Re_from_df(dfCABA,"Buenos Aires")

```

## Estimaciones usando modelos log-lineales


La fase inicial de un brote, cuando se muestra en un gráfico de semi-log (el eje y con una transformación logarítmica), aparece (algo) lineal. Esto sugiere que podemos modelar el crecimiento epidémico y decaimiento, utilizando un modelo log-lineal simple de la forma:

$$log(y) = rt + b$$

donde $y$ es la incidencia, $r$ es la tasa de crecimiento, $t$ es el número de días desde un punto específico en el tiempo (generalmente el inicio del brote) y $b$ es la ordenada de origenSe ajustan modelos separados a las partes de crecimiento y decadencia de la curva de epidemia (datos de incidencia).

* Esto divide la curva de incidencia en dos partes, antes y despues del pico, para estimar el tiempo de duplicación y de reduccion a la mitad 


### Primero estimamos con los casos totales 

```{r log-linear, echo=FALSE, tidy=TRUE, message=FALSE, warning=FALSE}
#install.packages('projections')

require(incidence)
require(projections)
require(tidyr)
cor_incidence <- cor  %>% dplyr::select(fecha, casosdia) %>% uncount(casosdia)
cor_incidence_obj <- incidence::incidence(cor_incidence$fecha)

cor_incidence_real_peak <- find_peak(cor_incidence_obj) 

cor_incidence_peak <- as.Date("2020-03-30")   # Estimo que alli termina la fase exponencial inicial  

cor_incidence_fit <- incidence::fit(cor_incidence_obj, 
    split = cor_incidence_peak)


# plot the incidence data and the model fit
plot(cor_incidence_obj) %>% add_incidence_fit(cor_incidence_fit) +
    geom_vline(xintercept = cor_incidence_peak, col = "red", lty = 2) +
    labs(title = "Incidencia Observada y modelo log-linear COVID-19",
       subtitle = "(La linea roja indica el 1er. pico de incidencia)") + theme_bw()

```


El 1er. pico de la incidencia fue el **`r cor_incidence_peak`** el segundo **`r cor_incidence_real_peak`** 

Del modelo, podemos extraer varios parámetros de interés: **la tasa de crecimiento antes del pico fue `r format(incidence::get_info(cor_incidence_fit, "r")[1],digits=2,nsmall=2)`** (95% CI `r format(incidence::get_info(cor_incidence_fit, "r.conf")[1,1],digits=2,nsmall=2)` - `r format(incidence::get_info(cor_incidence_fit, "r.conf")[1,2],digits=2,nsmall=2)`), y la **tasa de decaimiento después el pico fue `r format(incidence::get_info(cor_incidence_fit, "r")[2],digits=2,nsmall=2)`** (95% CI `r format(incidence::get_info(cor_incidence_fit, "r.conf")[2,2],digits=3,nsmall=2)` - `r format(incidence::get_info(cor_incidence_fit, "r.conf")[2,1],digits=3,nsmall=2)`).

Estas tasas de crecimiento y decaimiento son equivalentes a **un tiempo de duplicación `r format(incidence::get_info(cor_incidence_fit, "doubling")[1],digits=1,nsmall=1)` días** (95% CI `r format(incidence::get_info(cor_incidence_fit, "doubling.conf")[1],digits=1,nsmall=1)` - `r format(incidence::get_info(cor_incidence_fit, "doubling.conf")[2],digits=1,nsmall=1)` días), y un **tiempo de reducción a la mitad `r format(incidence::get_info(cor_incidence_fit, "halving")[1],digits=1,nsmall=1)` días** (95% CI `r format(incidence::get_info(cor_incidence_fit, "halving.conf")[1],digits=1,nsmall=1)` - `r format(incidence::get_info(cor_incidence_fit, "halving.conf")[2],digits=1,nsmall=1)` días). 

### Luego con casos Locales (no importados)

```{r log-linearlocal, echo=FALSE, tidy=TRUE, message=FALSE, warning=FALSE}


cor_incidence <- cor  %>% dplyr::select(fecha, localesdia) %>% uncount(localesdia)
cor_incidence_obj <- incidence::incidence(cor_incidence$fecha)

#cor_incidence_peak <- find_peak(cor_incidence_obj)

cor_incidence_fit <- incidence::fit(cor_incidence_obj, 
    split = cor_incidence_peak)


# plot the incidence data and the model fit
plot(cor_incidence_obj) %>% add_incidence_fit(cor_incidence_fit) + 
    labs(title = "Incidencia Observada y modelada para casos **locales** COVID-19", 
        subtitle = "Argentina, 2020 by @larysar") + theme_bw()  + geom_vline(xintercept = cor_incidence_peak,col = "red", lty = 2) 


```

* Tomando solo los casos **locales** se observa que luego del pico de incidencia del **`r cor_incidence_peak`** la epidemia no está en disminución

* La tasa de crecimiento antes del pico fue **`r format(incidence::get_info(cor_incidence_fit, "r")[1],digits=2,nsmall=2)`** (95% CI `r format(incidence::get_info(cor_incidence_fit, "r.conf")[1,1],digits=2,nsmall=2)` - `r format(incidence::get_info(cor_incidence_fit, "r.conf")[1,2],digits=2,nsmall=2)`)

* La tasa de crecimiento después el pico fue **`r format(incidence::get_info(cor_incidence_fit, "r")[2],digits=2,nsmall=2)`** (95% CI `r format(incidence::get_info(cor_incidence_fit, "r.conf")[2,2],digits=3,nsmall=2)` - `r format(incidence::get_info(cor_incidence_fit, "r.conf")[2,1],digits=3,nsmall=2)`).

* El tiempo de duplicacion de la primer parte es es **`r format(incidence::get_info(cor_incidence_fit, "doubling")[1],digits=1,nsmall=1)` días** (95% CI `r format(incidence::get_info(cor_incidence_fit, "doubling.conf")[1,1],digits=1,nsmall=1)` - `r format(incidence::get_info(cor_incidence_fit, "doubling.conf")[1,2],digits=1,nsmall=1)` días)

* El tiempo de duplicación de la segunda parte **`r format(incidence::get_info(cor_incidence_fit, "doubling")[2],digits=1,nsmall=1)` días** (95% CI `r format(incidence::get_info(cor_incidence_fit, "doubling.conf")[2,1],digits=1,nsmall=1)` - `r format(incidence::get_info(cor_incidence_fit, "doubling.conf")[2,2],digits=1,nsmall=1)` días). 

### Luego con casos Locales vs importados

* Comparacion de locales vs importados, los importados deberian ir disminuyendo, la proyecccion es que los locales pueden aumentar pero con un intervalo de confianza muy amplio.  

```{r log-linearlocalImport, echo=FALSE, tidy=TRUE, message=FALSE, warning=FALSE}


cor_incidence <- cor  %>% dplyr::select(fecha, localesdia) %>% uncount(localesdia) %>% mutate(tipo="locales")
cor_incidence <- bind_rows(cor_incidence,
                           cor  %>% dplyr::select(fecha, importadosdia) %>% uncount(importadosdia) %>% mutate(tipo="Importados")
                           )
cor_incidence_obj1 <- incidence::incidence(cor_incidence$fecha, groups=cor_incidence$tipo)

#cor_incidence_peak <- find_peak(cor_incidence_obj1)

cor_incidence_fit1 <- incidence::fit(cor_incidence_obj1, 
    split = cor_incidence_peak)

# plot the incidence data and the model fit
plot(cor_incidence_obj1) %>% add_incidence_fit(cor_incidence_fit1) + 
    labs(title = "Casos por Día Observados y modelados", 
        subtitle = "COVID-19, Argentina, 2020 by @larysar") + theme_bw() + geom_vline(xintercept = cor_incidence_peak, col = "red", lty = 2)
ggsave("/home/leonardo/Academicos/GitProjects/covid19/coronaArLogLinearModelImpLocal.jpg",width=8,height=6,units="in",dpi=600)

tbl <- cbind(get_info(cor_incidence_fit1$before, "r"),get_info(cor_incidence_fit1$before, "r.conf"))
colnames(tbl)[1] <- "r"
tbl <-  cbind( tbl, get_info(cor_incidence_fit1$before, "doubling"))
tbl <-  cbind( tbl, get_info(cor_incidence_fit1$before, "doubling.conf"))
colnames(tbl)[4] <- "Doubling t"

tbl1 <- cbind(get_info(cor_incidence_fit1$after, "r"),get_info(cor_incidence_fit1$after, "r.conf"))
colnames(tbl1)[1] <- "r"
tbl1 <-  cbind( tbl1, get_info(cor_incidence_fit1$after, "halving"))
tbl1 <-  cbind( tbl1, get_info(cor_incidence_fit1$after, "halving.conf"))
colnames(tbl1)[4] <- "Halving t"
tbl <- tibble::rownames_to_column(data.frame(tbl)) %>% rename(grupo=rowname)
tbl1 <- tibble::rownames_to_column(data.frame(tbl1))%>% rename(grupo=rowname)

```

* Antes `r knitr::kable(tbl,digits = 3)`

* Despues `r knitr::kable(tbl1,digits = 3)`



Las estimaciones del tiempo de duplicación y reducción a la mitad son muy útiles para informar la política de intervención de salud pública.

## Proyecciones

* Esta estimacion de proyecciones requiere la estimación del R0 para la fase creciente y decreciente, basado en [@Nouvellet2018]. Cuando tomamos los casos locales, si dividimos en dos fases por el pico de incidencia la segunda fase no es decreciente.  En este caso yo tomé el primer pico, luego se observó un pico secundario en 

* Utiliza datos sobre la incidencia diaria, _el intervalo de serial_ (tiempo entre el inicio de los infectores y los infectados) y el número de reproducción, para simular trayectorias de epidemia plausibles y proyectar la incidencia futura. Se basa en un proceso de ramificación donde la incidencia diaria sigue un proceso de Poisson determinado por una infecciosidad diaria, calculada como:

$$\lambda_t \sim Pois \left ( \sum_{s=1}^{t-1} y_s w(t-s) \right ) $$ 

donde $w()$ es la funcion de masa de probabilidad del intervalo serial, y $y_s$ es la incidencia en el tiempo $s$.

```{r proyectR0, echo=FALSE, tidy=TRUE, message=FALSE, warning=FALSE}
require(epitrix)
require(distcrete)
require(tidyr)
mu <- 7.5 # days
mu <- 5.8 # days

sigma <- 3.4 # days
param <- gamma_mucv2shapescale(mu, sigma / mu)
w <- distcrete("gamma", interval = 1,
                 shape = param$shape,
                 scale = param$scale, w = 0)
growth_R0 <- lm2R0_sample(cor_incidence_fit$before$model, w)

hist(growth_R0, col = "grey", border = "white", main = "Distribution of R0")
summary(growth_R0)

decay_R0 <- lm2R0_sample(cor_incidence_fit$after$model, w)
hist(decay_R0, col = "grey", border = "white", main = "Distribution of R0")
summary(decay_R0)

```

### En esta distribución de R0 se observa que para la segunda fase el R0 puede ser > 1


```{r proyect, echo=FALSE, tidy=TRUE, message=FALSE, warning=FALSE}

set.seed(1)
pred_fwd_days <- 10
date_range <- 1:(which(get_dates(cor_incidence_obj) == cor_incidence_peak) - pred_fwd_days)
test_pred_growth <- project(cor_incidence_obj[date_range],
                            R = median(growth_R0),
                            si = w,
                            n_days = pred_fwd_days, n_sim = 1000)
# convert the test_pred_growth matrix to a data frame and get the median 
# incidence for all the simulations for each date
test_pred_growth_median_counts <- test_pred_growth %>% 
  as.data.frame() %>%
  pivot_longer(-dates, 
               names_to="simulation", 
               values_to="incidence") %>%
  group_by(dates) %>%
  summarise(incident_cases=as.integer(median(incidence))) %>%
  mutate(data_type = "projection")
test_pred_growth_median_counts %>%
  bind_rows(tibble(dates=get_dates(cor_incidence_obj),
                   incident_cases=get_counts(cor_incidence_obj),
                   data_type="observed")) %>%
  ggplot(aes(x=dates, y=incident_cases, colour=data_type)) +
    geom_point() +
    geom_line() + theme_bw() + 
    labs(x="", y="Incidencia diaria casos confirmados",
         title="Casos observados vs proyección a partir de la fase de crecimiento\n de casos incidentes, Argentina",
         subtitle=paste("(Proyección bada en los casos hasta el", 
                        format(cor_incidence_peak - days(pred_fwd_days), "%d %B %Y"),
                        ")")) +
         theme(legend.position="top", legend.title = element_blank())


#
# 
#
set.seed(1)
pred_fwd_days <- 10 # 5
date_range <- which(get_dates(cor_incidence_obj) == cor_incidence_peak):(length(get_dates(cor_incidence_obj)) - pred_fwd_days)
test_pred_decay <- project(cor_incidence_obj[date_range],
                            R = median(decay_R0),
                            si = w,
                            n_days = 30, n_sim = 1000)
# convert the test_pred_decay matrix to a data frame and get the median 
# incidence for all the simulations for each date
test_pred_decay_median_counts <- test_pred_decay %>% 
  as.data.frame() %>%
  pivot_longer(-dates, 
               names_to="simulation", 
               values_to="incidence") %>%
  group_by(dates) %>%
  summarise(incident_cases=as.integer(median(incidence))) %>%
  mutate(data_type = "projection")
test_pred_decay_median_counts %>%
  bind_rows(tibble(dates=get_dates(cor_incidence_obj),
                   incident_cases=get_counts(cor_incidence_obj),
                   data_type="observed")) %>%
  ggplot(aes(x=dates, y=incident_cases, colour=data_type)) +
    geom_point() + theme_bw() + 
    geom_line() +
    labs(x="", y="Casos confirmados diarios",
         title="Casos incidentes observados versus proyection de 2da fase\nen Argentina",
         subtitle=paste("(Proyección basada en los casos de la 2da. fase hasta ", 
          format(get_dates(cor_incidence_obj)[(length(get_dates(cor_incidence_obj)) - pred_fwd_days)], "%d %B %Y"),
          ")")) +
     theme(legend.position="top", legend.title = element_blank())
#ggsave("/home/leonardo/Academicos/GitProjects/covid19/coronaArProyeccionDecaimiento.jpg",width=8,height=6,units="in",dpi=600)

plot(cor_incidence_obj) %>% add_projections(test_pred_growth, boxplots = FALSE) %>% add_projections(test_pred_decay, boxplots = FALSE) 

```

## Bibliografía
